臺灣高雄地方法院刑事判決　　　　　　　99年度易字第1904號
公　訴　人　臺灣高雄地方法院檢察署檢察官
被　　　告　黃啟勝
上列被告因恐嚇取財案件，經檢察官提起公訴（99年度偵緝字第
226號），本院判決如下：
    主  文
黃啟勝犯強制未遂罪，處有期徒刑貳月，如易科罰金，以銀元參
佰元即新臺幣玖佰元折算壹日；減為有期徒刑壹月，如易科罰金
，以銀元參佰元即新臺幣玖佰元折算壹日。又犯強制未遂罪，處
有期徒刑貳月，如易科罰金，以新臺幣壹仟元折算壹日。應執行
有期徒刑參月，如易科罰金，以銀元參佰元即新臺幣玖佰元折算
壹日。緩刑參年。
    事  實
一、黃啟勝為黃萬益之弟，黃雅君、黃雅真為黃萬益之女，鄭景
    斌為黃雅君之丈夫，周麗芬為黃啟勝之妻。黃萬益曾於民國
    89年5月4日前某日，因旅居美國之黃雅真需要用錢而向黃啟
    勝借款，黃雅君並提供黃雅真之帳號予周麗芬，由周麗芬於
    89年5月4日匯款美金97,650元至黃雅真美國銀行帳戶內，嗣
    黃萬益遠走國外，黃啟勝催討無門，（一）竟基於使人行無
    義務之事之犯意，於93年5月30日22時許，前往黃雅君夫婦
    位於高雄市○○區○○路267巷96號住處，持椅子砸鄭景斌
    ，使之受有右腹挫傷、右上背及左下背挫傷、右前臂、手肘
    及上臂擦挫傷等傷害（毀損及傷害犯嫌，未據告訴），藉此
    強暴手段欲迫使黃雅君、鄭景斌夫婦償還黃萬益所欠債務，
    惟鄭景斌報警處理，致黃啟勝未能得逞。（二）黃啟勝另基
    於使人行無義務之事之犯意，先於98年4月22日凌晨4時48分
    許，以行動電話門號0000000000號撥打黃雅君所持行動電話
    門號0000000000號，於通話中以：「你們如果要這樣搞，我
    看你們這邊一口子頂多八個，或是我被抓去關，就這樣好，
    時間明天你們約，不然我過去抓人」、「我的個性你應該是
    很了解，我說怎樣做，我一定絕對是怎樣做，時間讓你們約
    ，如果不約時間，就換我抓人了，明天我就是要解決這件事
    」、「明天押來問，時間你們來定，不然我去抓人，你們就
    不好意思了，我告訴你時間最好你們定，看幾點在那邊等，
    你們打給我，無！我過去抓人，就隨便我，我就不是這樣跟
    你講話了。」、「告訴你一句話，我流氓性又起來了，會死
    人！會死人！」、「我現在就過去，架勢好就給我開門，否
    則明天早上過去你們的門會碎掉，我整間打的爛爛爛，讓你
    看那間房子你還敢不敢住！」等語恐嚇黃雅君，欲迫使黃雅
    君償還黃萬益所欠債務，黃雅君不從報警處理，黃啟勝又承
    上開接續犯意，於同日5時11分，再撥打電話向黃雅君恫稱
    ：「我告訴你，你繼續報警察，我看警察可以保護你多久，
    你越報，我處理事情越殺！」等語，惟黃雅君仍不從，黃啟
    勝因而未能得逞。
二、案經高雄市政府警察局仁武分局報請臺灣高雄地方法院檢察
    署檢察官偵查起訴。
    理  由
壹、程序事項：
一、按被告以外之人於審判外之言詞或書面陳述，除法律有規定
    者外，不得作為證據，刑事訴訟法第159條第1項定有明文。
    查證人黃雅君、鄭景斌於警詢時所為之陳述，均屬被告以外
    之人於審判外之言詞陳述，被告否認其證據能力，經核復不
    符合刑事訴訟法第159條之2、第159條之3、第159條之5等規
    定，應無證據能力。
二、按被告以外之人於偵查中向檢察官所為陳述，除顯有不可信
    之情況者外，得為證據，刑事訴訟法第159 條之1 第2項 定
    有明文。偵查中對被告以外之人（包括證人、鑑定人、告訴
    人、被害人及共同被告等）所為之偵查筆錄，或被告以外之
    人向檢察官所提之書面陳述，性質上均屬傳聞證據。惟現階
    段刑事訴訟法規定檢察官代表國家偵查犯罪、實施公訴，依
    法其有訊問被告、證人及鑑定人之權，證人、鑑定人且須具
    結，而實務運作時，檢察官偵查中向被告以外之人所取得之
    陳述，原則上均能遵守法律規定，不致違法取供，其可信度
    極高。查證人黃雅君、鄭景斌於偵查中之證述，均經依法具
    結，被告雖否認其證據能力，然並未釋明前開證述有何顯不
    可信之情況，且上開證人於本院審理時亦未提及檢察官在偵
    查時有何不法取供之情形，復查無其等上揭證述有何顯不可
    信之情況，均應認有證據能力。
三、按被告以外之人於審判外之陳述，雖不符刑事訴訟法第159
    之1至第159條之4之規定，而經當事人於審判程序同意作為
    證據，法院審酌該言詞陳述或書面陳述作成時之情況，認為
    適當者，亦得為證據。當事人、代理人或辯護人於法院調查
    證據時，知有第159條第1項不得為證據之情形，而未於言詞
    辯論終結前聲明異議者，視為有前項之同意。刑事訴訟法第
    159之5定有明文。查檢察官、被告對於本判決其餘引用之傳
    聞證據，均同意引為證據，本院審酌上開證據作成時之情狀
    ，並無違法或不當等情形，且與本案相關之待證事實具有關
    聯性，認為以之作為本案之證據亦屬適當，爰依前揭規定，
    認均應有證據能力。
貳、實體事項：
一、訊據被告就事實欄一（一）所載犯行，僅坦承於事實欄一（
    一）所示時、地，與鄭景斌發生衝突，惟矢口否認有何上開
    強制未遂犯行，辯稱：伊只是去黃雅君家裡要黃萬益的電話
    ，並不是去要錢的云云。就事實欄一（二）所載犯行，則自
    白不諱。經查：
（一）事實欄一（一）所載犯行
   1、被告黃啟勝係黃萬益之胞弟，黃雅君、黃雅真為黃萬益之
      女，鄭景斌為黃雅君之丈夫，周麗芬為黃啟勝之妻，此據
      被告供述及證人黃雅君、鄭景斌證述在卷（見99年偵緝字
      第22 6號卷，頁18；本院卷二，頁47反面；），堪予認定
      。
   2、被告於93年5月30日22時許，前往黃雅君夫婦位於高雄市
      左營區○○路267巷96號住處，持椅子砸鄭景斌，使鄭景
      斌受有右腹挫傷、右上背及左下背挫傷、右前臂、手肘及
      上臂擦挫傷等事實，業據證人鄭景斌於審理時證述綦詳（
      見本院卷二，頁72、72反面），復有高雄榮民總醫院93年
      5月30日受理家庭暴力事件驗傷診斷書1紙及現場照片5張
      在卷可佐（見警卷，頁40、43～45），是此部分事實，應
      堪認定。又證人黃雅君於審理時證稱：被告於93年5月30
      日至伊家係要討債，當時被告有說要把伊們家砸碎，說叫
      伊爸爸還錢，欠錢就要還錢，要伊父債子還等語（見本院
      卷二，頁46背面～47），核與證人鄭景斌於審理時陳稱：
      被告當天一進門即表示要算帳之情節相符（見本院卷二，
      頁73），顯見被告當日持椅子砸傷鄭景斌，係為催討黃萬
      益所欠債務無訛，其辯稱只是去要黃萬益的電話云云，不
      足採信。而鄭景斌遭被告砸傷後，隨即報警處理，並未償
      還債務乙情，亦據證人鄭景斌證述在卷。
   3、綜上所述，被告於93年5月30日以強暴方式欲迫使鄭景斌
      清償其岳父黃萬益所欠債務而未果之犯行，洵堪認定。
（二）事實欄一（二）所載犯行
   1、被告於98年4月22日凌晨4時48分，以行動電話門號000000
      0000號撥打黃雅君所持行動電話門號0000000000號，於通
      話中以：「你們如果要這樣搞，我看你們這邊一口子頂多
      八個，或是我被抓去關，就這樣好，時間明天你們約，不
      然我過去抓人」、「我的個性你應該是很了解，我說怎樣
      做，我一定絕對是怎樣做，時間讓你們約，如果不約時間
      ，就換我抓人了，明天我就是要解決這件事」、「明天押
      來問，時間你們來定，不然我去抓人，你們就不好意思了
      ，我告訴你時間最好你們定，看幾點在那邊等，你們打給
      我，無！我過去抓人，就隨便我，我就不是這樣跟你講話
      了。」、「告訴你一句話，我流氓性又起來了，會死人！
      會死人！」、「我現在就過去，架勢好就給我開門，否則
      明天早上過去你們的門會碎掉，我整間打的爛爛爛，讓你
      看那間房子你還敢不敢住！」等語恐嚇黃雅君，欲迫使黃
      雅君償還黃萬益所欠債務，黃雅君不從報警處理，黃啟勝
      於同日5時11分，再撥打電話向黃雅君恐恫：「我告訴你
      ，你繼續報警察，我看警察可以保護你多久，你越報，我
      處理事情越殺！」等語，業據被告坦認不諱（見本院卷二
      ，頁16、82），復有行動電話門號0000000000號之通話明
      細及上開2筆通聯之錄音譯文附卷可稽（見98年偵字第
      32223號卷，頁21～22），足予認定。
   2、嗣黃雅君遭被告恐嚇後，隨即報警處理，而未償還債務乙
      情，亦據證人黃雅君證述明確。從而，被告於98年4月22
      日以恐嚇方式欲迫使黃雅君償還其父黃萬益所欠債務而未
      果之犯行，事證明確。
二、新舊法比較：
（一）查被告為事實欄一（一）所載犯行後，94年2月2日修正公
      布之刑法已於95年7月1日生效施行。按行為後法律有變更
      者，適用行為時之法律，但行為後之法律有利於行為人者
      ，適用最有利於行為人之法律，修正後刑法第2條第1項定
      有明文。此條規定乃與刑法第1條罪刑法定主義契合，而
      貫徹法律禁止溯及既往原則，係規範行為後法律變更所生
      新舊法律比較適用之準據法，是刑法第2條本身雖經修正
      ，但刑法第2條既屬適用法律之準據法，本身尚無比較新
      舊法之問題，應一律適用裁判時之現行刑法第2條規定以
      決定適用之刑罰法律。又本次刑法修正之比較新舊法，應
      就罪刑有關之共犯、未遂犯、想像競合犯、牽連犯、連續
      犯、結合犯，以及累犯加重、自首減輕暨其他法定加減原
      因（如身份加減）與加減例等一切情形，綜其全部罪刑之
      結果而為比較（最高法院95年5月23日95年度第8次刑庭會
      議決議參照）。茲就所涉新舊法比較之條文論述如下：
   1、關於罰金刑：刑法分則編各罪所定罰金刑之貨幣單位原為
      銀元，修正前刑法第33條第5款規定：「罰金：1元（銀元
      ）以上」，而依罰金罰鍰提高標準條例規定，就72年6月
      26日前修正之刑法部分條文罰金數額提高2至10倍，其後
      修正者則不提高倍數，並依現行法規所定貨幣單位折算新
      臺幣條例規定，以銀元1元折算新臺幣3元。修正後刑法第
      33條第5款規定：「罰金：新臺幣1,000元以上，以百元計
      算之」，刑法第33條第5款所定罰金貨幣單位經修正為新
      臺幣後，刑法分則各罪所定罰金刑之貨幣單位亦應配合修
      正為新臺幣，為使刑法分則編各罪所定罰金之最高數額與
      刑法修正前趨於一致，乃增訂刑法施行法第1條之1：「中
      華民國94年1月7日刑法修正施行後，刑法分則編所定罰金
      之貨幣單位為新臺幣。94年1月7日刑法修正時，刑法分則
      編未修正之條文定有罰金者，自94年1月7日刑法修正施行
      後，就其所定數額提高為30倍。但72年6月26日至94年1月
      7日新增或修正之條文，就其所定數額提高為3倍」。從而
      ，刑法修正後刑法分則編各罪所定罰金刑之最高數額，適
      用刑法施行法第1條之1之規定後，並無不同，即對被告並
      無有利或不利之情形，應依一般法律適用原則，適用裁判
      時之法律，即刑法施行法第1條之1之規定。惟修正後刑法
      第33條第5款所定罰金刑最低數額，較之修正前提高，自
      以修正前刑法第33條第5款規定有利於被告。
   2、關於刑法第51條定應執行刑之規定：修正前刑法第51條第
      5 款規定：「數罪併罰，分別宣告其罪之刑，宣告多數有
      期徒刑者，於各刑中之最長期以上，各刑合併之刑期以下
      ，定其應執行刑期。但不得逾20年」，修正後刑法第51條
      第5款規定：「數罪併罰，分別宣告其罪之刑，宣告多數
      有期徒刑者，於各刑中之最長期以上，各刑合併之刑期以
      下，定其應執行刑期。但不得逾30年」，修正後定執行刑
      有期徒刑上限已由修正前20年提高至30年，是修正後之規
      定並無較有利於被告之情形。
   3、綜上所述，玆就罰金刑、數罪併罰綜合比較新、舊法之結
      果，新法並未較為有利被告，從而，依刑法第2條第1項規
      定，自應適用行為時即95年7月1日施行前之刑法規定。
（二）又易刑處分係刑罰執行問題，與罪刑無關，應分別就新舊
      法所規定之有利不利為比較，適用最有利於行為人之規定
      以定其易刑之折算標準（最高法院97年度臺上字第463號
      判決參照）。查本案被告為事實欄一（一）所載犯行後，
      刑法第41條關於易科罰金之折算標準，已有修正，95年7
      月1日施行前刑法第41條第1項前段原規定「犯最重本刑為
      5年以下有期徒刑以下之刑之罪，而受6個月以下有期徒刑
      或拘役之宣告，因身體、教育、職業、家庭之關係或其他
      正當事由，執行顯有困難者，得以1元以上3元以下折算一
      日，易科罰金。」，依廢止前罰金罰鍰提高標準條例第2
      條前段、現行法規所定貨幣單位折算新臺幣條例第2條之
      規定計算，最高以新臺幣900元折算1日。惟95年7月1日施
      行後刑法第41條第1項前段則改以「犯最重本刑為5年以下
      有期徒刑以下之刑之罪，而受6個月以下有期徒刑或拘役
      之宣告者，得以新臺幣1,000元、2,000元或3,000元折算
      一日，易科罰金。」，即提高易科罰金之折算標準。從而
      ，比較修正前、後所定易科罰金折算標準，當以修正前規
      定較為有利，故就被告事實欄一（一）所載犯行，應依刑
      法第2條第1項前段，適用行為時即95年7月1日施行前之刑
      法第41條第1項前段規定，以定其易科罰金之折算標準。
三、論罪科刑
（一）按刑法第305條之恐嚇罪，係指單純以將來加害生命、身
      體、自由、名譽、財產之事，恐嚇他人致生危害於安全者
      而言。如對於他人之生命、身體等，以現實之強暴脅迫手
      段加以危害要挾，使人行無義務之事或妨害人行使權利，
      應構成刑法第304條之強制罪，而非同法第305條之恐嚇危
      害安全罪。（最高法院93年度臺上字第3309號判決可資參
      照），是被告以事實欄一（一）、（二）所載強暴脅迫方
      式向鄭景斌、黃雅君催討債務，均未得逞，核其所為，均
      係犯刑法第304條第2項之強制未遂罪，並依未遂犯之規定
      減輕其刑。
（二）公訴意旨認被告均係犯刑法第346條第3項、第1項之恐嚇
      取財未遂罪云云。惟按恐嚇取財罪係以不法所有之意圖為
      犯罪構成要件，倘係由於其他目的，而非出於不法所有之
      意思者，並不成立各該罪名（最高法院21年度上字第18號
      判例、78年度臺上字第1302號、82年度臺上字第2815號判
      決亦可資參照）。本案被告否認有何不法所有意圖，辯稱
      ：黃雅君之前有跟她父親一起來向伊借錢要匯給在美國的
      黃雅真，並提供黃雅真美國的帳號給伊太太去匯款等語（
      見本院卷二，頁16）。經查，證人周麗芬於本院審理時結
      稱：黃雅君於89年5月3日將拿給伊一份E-MAIL文件，內容
      是她與她妹妹的聯絡，黃雅君要伊把錢匯入她妹妹黃雅真
      在美國的帳號，該份E-MAIL文件的帳號與伊匯款的帳號均
      一樣等語（見本院卷二，頁44反面），復提出第一商業銀
      行匯出匯款申請書1紙及E-MAI  L文件各1紙為據（見本院
      卷二，頁53、55）。又該紙第一商業銀行匯出匯款申請書
      ，顯示周麗芬於89年5月4日匯款美金97650元至戶名：
      YACHEN    HUANG（中文音同「黃雅真」）之Bank     of
      America West Arcadia Brunch銀行帳號＃00000-00000號
      帳戶內，且匯款申請書上記載受款人全名、地址、電話、
      帳號、往來銀行均與該E-MAIL文件上所載內容完全吻合，
      況黃雅君亦不否認該E-MAIL文件上寄件人係黃雅真的英文
      名字、寄件地址係伊之E-MAIL地址乙節（見本院卷二，頁
      47～47反面），足認該E-MAIL文件確係黃雅君與黃雅真間
      之通信內容無誤。衡情若非該E-mail之寄件人黃雅真或收
      件人黃雅君任一方將信件內容提供予周麗芬，周麗芬實難
      得知該信件內容，可徵該E-mail文件確係黃雅君交付予周
      麗芬，周麗芬即於89年5月4日依照該E-MAIL文件上記載之
      帳號匯款美金97650元至黃雅真之美國銀行帳戶等事實，
      應已明確，被告上揭所辯，尚非無稽。姑且不論該筆款項
      借款人係黃萬益1人，抑或還包括黃雅君，黃雅君既曾提
      供黃雅真帳號予周麗芬，則被告主觀上認為黃雅君夫婦應
      償還該筆借款，即難認有何不法所有之意圖，自不成立恐
      嚇取財未遂罪，惟基本社會事實相同，爰依法變更起訴法
      條。
（三）被告於98年4月22日2次脅迫黃雅君償還債務，係本於單一
      犯意，在密接時間、地點所為，各行為之獨立性極為薄弱
      ，應為接續犯而屬單純一罪，而僅論以單一強制未遂罪。
      被告於93年5月30日及98年4月22日分別對鄭景斌、黃雅君
      為強制未遂犯行，犯意各別、行為互殊，應予分論併罰。
（四）爰審酌被告不思尋正當法律途徑催討債務，竟對鄭景斌、
      黃雅君施以強暴脅迫手段欲催討債務，對於告訴人黃雅君
      、鄭景斌身心造成極大恐懼與危害，且助長社會暴戾之氣
      ，並斟酌被告之犯罪動機、目的、手段及其智識程度、家
      庭經濟狀況等一切情狀，分別量處如主文所示之刑，並均
      諭知易科罰金折算標準。又被告事實欄一（一）所示犯行
      之犯罪時間係於96年4月24日以前，復無中華民國九十六
      年罪犯減刑條例所列不予減刑之情形，爰依該條例第2條
      第1項第3款規定，減其宣告刑，併諭知易科罰金折算標準
      ，進而與事實欄一（二）所示不得減刑之刑，定其應執行
      之刑，並諭知以銀元300元（即新臺幣900元）折算1日之
      易科罰金折算標準。【被告所處罪刑之易科罰金標準，部
      分依新法，部分依舊法，參酌最高法院72年度第9次刑事
      庭會議決議意旨，於定執行刑時，應依刑法第2條第1項規
      定，依最有利於被告之舊法折算標準之，附此敘明。】
（五）末被告未曾受有期徒刑以上刑之宣告，有卷附臺灣高等法
      院被告前案紀錄表1紙可佐，茲念告訴人鄭景斌於本院100
      年2 月23日審理程序時表示：「只要被告不再找我們，讓
      我們的生命可以獲得保障，如果被告被判很重，獲得緩刑
      ，我們就沒有意見」等語，被告亦當庭承諾不會再私下找
      告訴人，此有當日審判筆錄在卷可佐（見本院卷二，頁82
      ），可知被告經此起訴、審判程序，應已知所警惕，信無
      再犯之虞，是本院認暫不執行其刑為當，爰依刑法第74條
      第1項第1款之規定，宣告緩刑3年，用啟自新。
據上論斷，應依刑事訴訟法第299條第1項前段、第300條，刑法
第2條第1項前段、第304條第2項、第1項、第25條第2項、第41條
第1項前段、第74條第1項第1款，修正前刑法第41條第1項前段、
第51條第5款，刑法施行法第1條之1、第3條之1第3項，廢止前罰
金罰鍰提高標準條例第2條，現行法規所定貨幣單位折算新臺幣
條例第2條，中華民國九十六年罪犯減刑條例第2條第1項第3款、
第7條、第9條、第11條，判決如主文。
本案經檢察官鄧怡君到庭執行職務。
中    華    民    國  100    年    3    月    16    日
                  刑事第七庭  審判長法  官  陳  箐
                                    法  官  簡佩珺
                                    法  官  洪培睿
以上正本證明與原本無異。
如不服本判決應於收受送達後10日內向本院提出上訴書狀，並應
敘述具體理由；如未敘述上訴理由者，應於上訴期間屆滿後20日
內向本院補提理由書（均須按他造當事人之人數附繕本）「切勿
逕送上級法院」。
中    華    民    國   100    年    3     月    16    日
                                    書記官  秦富潔
附錄本案論罪科刑法條：
刑法第304條（強制罪）
以強暴、脅迫使人行無義務之事或妨害人行使權利者，處3年以
下有期徒刑、拘役或3百元以下罰金。
前項之未遂犯罰之。